臺灣新北地方法院刑事判決
111年度金訴字第354號
公  訴  人  臺灣新北地方檢察署檢察官        
被      告  張恩鋐


上列被告因違反洗錢防制法等案件，經檢察官提起公訴（111年
度偵緝字第1172、1173號、110年度偵字第31522號、111年度偵
字第1267號），被告於本院準備程序中就被訴事實為有罪之陳述
，經合議庭裁定由受命法官依簡式審判程序獨任審理，判決如下
：
    主  文
張恩鋐犯三人以上共同冒用政府機關及公務員名義詐欺取財罪，
處有期徒刑壹年參月。緩刑貳年，緩刑期內付保護管束，並應於
本判決確定之翌日起壹年內，向檢察官指定之政府機關、政府機
構、行政法人、社區或其他符合公益目的之機構或團體，提供壹
佰捌拾小時之義務勞務。
扣案如附表編號1所示之物沒收。未扣案之犯罪所得新臺幣壹仟
元沒收，於全部或一部不能沒收或不宜執行沒收時，追徵其價額
。
    事  實
一、張恩鋐於民國110年7月間加入吳昌融、賴博恩（前2人涉犯
    詐欺等犯行，由本院另行審結）、林偉傑（涉犯詐欺等犯行
    ，由檢察官另行偵辦）、姓名、年籍不詳，暱稱「立凡」等
    人所屬3人以上詐欺集團，由張恩鋐擔任俗稱「車手」之提
    領詐欺款項工作。張恩鋐、吳昌融、「立凡」及其餘詐欺集
    團成員即共同意圖為自己不法之所有，基於三人以上共同冒
    用政府機關及公務員名義詐欺取財及掩飾、隱匿詐欺犯罪所
    得去向、所在之犯意聯絡，先由該詐欺集團成員收取林昭彰
    （涉犯幫助洗錢等犯行，經臺灣士林地方法院判決）所提供
    之中華郵政股份有限公司00000000000000號帳戶（下稱本案
    帳戶）之存摺、提款卡及密碼後，另由該詐欺集團成員，於
    110年8月4日上午10時33分許，撥打電話予洪鈺婷，接續佯
    裝為中華電信人員、陳姓員警、張姓主任等，訛稱略以：洪
    鈺婷之金融帳戶、電信門號涉嫌刑案，須提領帳戶存款後交
    付員警、司法人員監管云云，致洪鈺婷陷於錯誤，於同（4
    ）日下午2時2分至3分許，各匯款新臺幣（下同）5萬元、5
    萬元（共10萬元）至本案帳戶內，吳昌融再指示張恩鋐持本
    案帳戶之提款卡前往取款，張恩鋐即於同（4）日下午2時7
    分至8分許，前往新北市○○區○○路0段000號板橋三民路郵局
    ，自本案帳戶內提領10萬元後，將該款項交予吳昌融，由吳
    昌融轉交詐欺集團上游成員，以此方式掩飾、隱匿詐欺犯罪
    所得之去向、所在。
二、案經洪鈺婷訴由新北市政府警察局三重分局報告臺灣新北地
    方檢察署檢察官偵查起訴。
    理  由
一、前揭犯罪事實，業據被告張恩鋐於警詢、偵訊、本院準備程
    序及審理中均坦承不諱（110年度偵字第31522號卷一《下稱
    偵卷一》第47至53、231至233、491至497頁，110年度偵字第
    31522號卷二《下稱偵卷二》第65至69、73頁，本院卷第219至
    220、518、527、535頁），核與證人即告訴人洪鈺婷（偵卷
    一第63至71頁）、證人林昭彰（偵卷一第55至59、347至349
    頁）於警詢中之證述、證人即同案被告吳昌融（偵卷一第21
    至32、243至245、517至518、571至573頁，偵卷二第69至73
    頁，111年度偵字第1267號卷《下稱偵卷三》第19至22頁）於
    警詢、偵訊時之證述情節均大致相符，並有本案帳戶交易明
    細1份（偵卷一第295至296頁）、被告張恩鋐之提款影像截
    圖3張（偵卷一第299至303頁）、新北市政府警察局板橋分
    局信義派出所金融機構聯防機制通報單、受理詐騙帳戶通報
    警示簡便格式表、內政部警政署反詐騙諮詢專線紀錄表、告
    訴人與詐欺集團成員之對話紀錄截圖各1份、網路銀行轉帳
    明細截圖2張（偵卷一第61、89、317至318、325、327頁）
    、搜索扣押筆錄、扣押物品目錄表（偵卷一第109至113頁）
    附卷可稽，另有附表編號1、2所示之物扣案可佐，足認被告
    前開任意性自白核與事實相符，堪以採信。綜上所述，本件
    事證明確，被告犯行堪以認定，應予依法論科。
二、論罪科刑：
㈠、法律說明：
 1、按洗錢防制法第2條規定：「本法所稱洗錢，指下列行為：㊀
    意圖掩飾或隱匿特定犯罪所得來源，或使他人逃避刑事追訴
    ，而移轉或變更特定犯罪所得。㊁掩飾或隱匿特定犯罪所得
    之本質、來源、去向、所在、所有權、處分權或其他權益者
    。㊂收受、持有或使用他人之特定犯罪所得。」所稱特定犯
    罪，依照同法第3條第1款，包含最輕本刑為6月以上有期徒
    刑以上之刑之罪。從而第14條第1項所規範之一般洗錢罪，
    必須有第3條規定之前置特定犯罪作為聯結，始能成立。同
    法第15條第1項則規定：「收受、持有或使用之財物或財產
    上利益，有下列情形之一，而無合理來源且與收入顯不相當
    者，處6月以上5年以下有期徒刑，得併科新臺幣5百萬元以
    下罰金：㊀冒名或以假名向金融機構申請開立帳戶。㊁以不正
    方法取得他人向金融機構申請開立之帳戶。㊂規避第7條至第
    10條所定洗錢防制程序。」第15條之特殊洗錢罪，係在無法
    證明前置犯罪之特定不法所得，而未能依第14條之一般洗錢
    罪論處時，始予適用。倘能證明人頭帳戶內之資金係前置之
    特定犯罪所得，即應逕以一般洗錢罪論處，自無適用特殊洗
    錢罪之餘地。例如詐欺集團向被害人施用詐術後，為隱匿其
    詐欺所得財物之去向，而令被害人將其款項轉入該集團所持
    有、使用之人頭帳戶，並由該集團所屬之車手前往提領詐欺
    所得款項得逞，檢察官如能證明該帳戶內之資金係本案詐欺
    之特定犯罪所得，即已該當於新法第14條第1 項之一般洗錢
    罪；至若無法將人頭帳戶內可疑資金與本案詐欺犯罪聯結，
    而不該當第2條洗錢行為之要件，當無從依第14條第1項之一
    般洗錢罪論處，僅能論以第15條第1項之特殊洗錢罪。倘行
    為人意圖掩飾或隱匿特定犯罪所得來源，而將特定犯罪所得
    直接消費處分，甚或交予其他共同正犯，而由共同正犯以虛
    假交易外觀掩飾不法金流移動，即難認單純犯罪後處分贓物
    之行為，應仍構成第2條第1或2款之洗錢行為（最高法院108
    年度台上字第1744號判決意旨可資參照）。
 2、查被告依詐欺集團成員之指示，前往領取告訴人遭詐欺匯至
    本案帳戶之款項，再交予同案被告吳昌融輾轉交付詐欺集團
    上游成員，當屬洗錢防制法第2條第2款掩飾、隱匿特定犯罪
    所得去向、所在之行為。
㈡、罪名：
    核被告所為，係犯刑法第339條之4第1項第1款、第2款之三
    人以上共同冒用政府機關及公務員名義詐欺取財罪、洗錢防
    制法第14條第1項之一般洗錢罪。
㈢、共同正犯：
    被告就上開犯行，與同案被告吳昌融、「立凡」及其餘所屬
    詐欺集團成員間，有犯意聯絡及行為分擔，為共同正犯。
㈣、罪數：
 1、查告訴人雖因遭詐欺而有先後多次匯款財物之情事，然此係
    詐欺集團基於同一詐欺之目的，於密切接近之時、地，詐騙
    同一告訴人而使之分次交付財物，侵害同一法益，各行為之
    獨立性極為薄弱，依一般社會健全觀念，難以強行分開，在
    刑法評價上，應視為數個舉動之接續施行，合為包括之一行
    為予以評價，較為合理，從而被告所犯之詐欺取財犯行應依
    接續犯論以包括之一罪。
 2、按刑法第55條所定一行為而觸犯數罪名之想像競合犯，應從
    一重處斷，其規範意旨在於避免對於同一犯罪行為予以過度
    評價，所謂「同一行為」應指實行犯罪之行為完全或局部具
    有同一性而言。法律分別規定之數個不同犯罪，倘其實行犯
    罪之行為，彼此間完全或局部具有同一性而難以分割，應得
    依想像競合犯論擬（最高法院98年度台上字第1912號判決意
    旨參照）。查被告所犯上開三人以上共同冒用政府機關及公
    務員名義詐欺取財、洗錢之行為，係基於單一之目的為之，
    且其行為具有局部同一性，屬一行為觸犯數罪名之想像競合
    犯，應依刑法第55條前段之規定，從一重論以三人以上共同
    冒用政府機關及公務員名義詐欺取財罪。
㈤、洗錢防制法第16條第2項規定適用之說明：
    按想像競合犯係一行為觸犯數罪名，行為人犯罪行為侵害數
    法益皆成立犯罪，僅因法律規定從一重處斷科刑，而成為科
    刑一罪而已，自應對行為人所犯各罪均予適度評價，始能對
    法益之侵害為正當之維護。因此法院於決定想像競合犯之處
    斷刑時，雖以其中最重罪名之法定刑作為裁量之準據，惟具
    體形成宣告刑時，亦應將輕罪之刑罰合併評價。基此，除非
    輕罪中最輕本刑有較重於重罪之最輕本刑，而應適用刑法第
    55條但書規定重罪科刑之封鎖作用，須以輕罪之最輕本刑形
    成處斷刑之情形以外，則輕罪之減輕其刑事由若未形成處斷
    刑之外部性界限，自得將之移入刑法第57條或第59條之科刑
    審酌事項內，列為是否酌量從輕量刑之考量因子。是法院倘
    依刑法第57條規定裁量宣告刑輕重時，一併具體審酌輕罪部
    分之量刑事由，應認其評價即已完足，尚無過度評價或評價
    不足之偏失（最高法院109年度台上字第3936號判決要旨參
    照）。又犯洗錢防制法第14條之罪，在偵查或審判中自白者
    ，減輕其刑，洗錢防制法第16條第2項定有明文；而被告就
    上開洗錢犯行於偵查及本院審理期間均坦承不諱，有如前述
    ，依上開規定，原應依法減輕其刑，然被告所犯洗錢罪係屬
    想像競合犯其中之輕罪，依上開說明，僅由本院於後述依刑
    法第57條量刑時一併衡酌該部分減輕其刑事由，附此敘明。
㈥、量刑審酌：
    爰審酌被告參與詐欺集團，擔任「車手」，並與詐欺集團成
    員共同隱匿詐欺取財犯罪所得之去向暨所在，使金流不透明
    ，亦使不法之徒得藉此輕易詐欺並取得財物、隱匿真實身分
    ，造成國家查緝犯罪受阻，並助長犯罪之猖獗，影響社會經
    濟秩序，危害金融安全，同時造成告訴人求償上之困難，其
    所生危害非輕，所為實值非難；惟考量被告犯後坦承犯行之
    態度，及被告於本案前，無其他因詐欺案件經法院論罪科刑
    之紀錄，有臺灣高等法院被告前案紀錄表在卷可查（本院卷
    第31至32頁）；復斟酌被告雖有與告訴人調解之意願，然因
    告訴人未到庭參與調解，而未能填補其犯罪所生損害之情，
    有本院刑事報到明細可參（本院卷第507頁），暨其本案參
    與提領之金額、其於該詐欺集團之角色分工非居於主導或核
    心地位、犯罪之動機、目的、手段、告訴人所受損失、被告
    於本院審理中自述高職肄業之教育程度、目前從事工地工作
    ，與父親、奶奶、叔叔、曾祖母同住之生活狀況（本院卷第
    536頁）等一切情狀，量處如主文所示之刑。
㈦、緩刑宣告及條件：
 1、經查，被告未曾因故意犯罪受有期徒刑以上刑之宣告，有前
    揭臺灣高等法院被告前案紀錄表可參，足見其素行非惡。本
    院考量被告犯後終能坦承犯行，有如前述，堪認被告係因一
    時失慮而罹刑典，且尚有悛悔之意，諒其經此刑事訴訟程序
    及刑之宣告，應知所警惕，信無再犯之虞，因認前開對被告
    所宣告之刑以暫不執行為當，爰併予宣告緩刑2年，以啟自
    新。
 2、另為促使被告於日後能記取教訓，知曉尊重法治之觀念，使
    其確切明瞭行為之危害，以糾正其偏差行為，本院認除前開
    緩刑宣告外，有再賦予其一定負擔之必要，爰依刑法第74條
    第2項第5款之規定，命被告應於本判決確定之翌日起1年內
    ，向檢察官指定之政府機關、政府機構、行政法人、社區或
    其他符合公益目的之機構或團體提供180小時之義務勞務，
    並依同法第93條第1項第2款之規定同時諭知被告於緩刑期間
    付保護管束，期藉由觀護人予以適當督促，避免再犯，發揮
    宣告緩刑立意，以觀後效。又倘被告未遵循本院所諭知上開
    緩刑期間之負擔，情節重大者，檢察官得依刑事訴訟法第47
    6條、刑法第75條之1第1項第4款之規定，聲請撤銷本件緩刑
    之宣告，併此指明。
三、沒收：
㈠、按犯罪所得，屬於犯罪行為人者，沒收之，但有特別規定者
    ，依其規定；再按前2項之沒收，於全部或一部不能沒收或
    不宜執行沒收時，追徵其價額，刑法第38條之1第1項、第3
    項分別定有明文。又共同正犯之犯罪所得，沒收或追徵，應
    就各人所分得之數額分別為之；先前對共同正犯採連帶沒收
    犯罪所得之見解，已不再援用及供參考（最高法院104年度
    第13次刑事庭會議決議意旨參照），此為最高法院近來一致
    之見解。經查，關於被告之報酬，業據被告於偵查中供稱：
    我從事車手工作，每天可以獲得1千元至2千元之報酬等語（
    偵卷一第51頁），是依有疑唯利被告原則，其本案犯行之犯
    罪所得即為1千元（1千元*1天=1千元），雖未扣案，仍應依
    刑法第38條之1第1項、第3項之規定，宣告沒收之，於全部
    或一部不能沒收或不宜執行沒收時，追徵其價額。而被告本
    案犯行中所提領之其餘款項，均已上繳同案被告吳昌融，其
    對該等款項自無事實上處分權及所有權，揆諸上開說明，爰
    不予宣告沒收。
㈡、犯罪所用之物：
　　查扣案如附表編號1所示行動電話1具，係被告所有，曾供其
    與本案詐欺集團成員聯繫一節，業據被告供述在卷（本院卷
    第534頁），堪認該扣案物係供被告犯罪所用之物，應依刑
    法第38條第2項前段規定宣告沒收。
㈢、不予宣告沒收之物：
　　扣案如附表編號2所示之物，雖係供被告為本案犯行所用之
    物，然非被告所有，且帳戶申設人本得依各金融機構規定申
    請補發金融卡，是以沒收金融卡實無助達成犯罪防治之目的
    ，就本案而言亦不具刑法重要性，爰不予宣告沒收。另扣案
    如附表編號3所示之物，卷內亦無證據證明與本案犯行相關
    ，爰不予宣告沒收。
據上論結，應依刑事訴訟法第273條之1第1項、第284條之1、第2
99條第1項前段，判決如主文。
本案經檢察官黃冠傑提起公訴，檢察官楊婉鈺到庭執行職務。
中　　華　　民　　國　　111 　年　　11　　月　　 7　　日
                  刑事第十四庭  法  官  鄭琬薇
上列正本證明與原本無異。
如不服本判決，應於判決送達後20日內敘明上訴理由，向本院提
出上訴狀 (應附繕本) ，上訴於臺灣高等法院。其未敘述上訴理
由者，應於上訴期間屆滿後20日內向本院補提理由書「切勿逕送
上級法院」。
                                 書記官  陳鴻慈
中　　華　　民　　國　　111 　年　　11　　月　　7 　　日
附表：
編號 扣案物 備註 1 iPhone行動電話1具 ‧IMEI碼：000000000000000號 ‧門號：0000000000號 ‧被告所有，供其犯本案犯行  所用之物。 2 本案帳戶提款卡1張 被告持有，供其犯本案犯行所用之物。 3 國泰世華銀行帳戶提款卡、土地銀行提款卡各1張 被告持有，無事證證明與本案相關。 
附錄本案論罪科刑之法條
◎中華民國刑法第339條之4
犯第339條詐欺罪而有下列情形之一者，處1年以上7年以下有期
徒刑，得併科1百萬元以下罰金：
一、冒用政府機關或公務員名義犯之。
二、三人以上共同犯之。
三、以廣播電視、電子通訊、網際網路或其他媒體等傳播工具，
    對公眾散布而犯之。
前項之未遂犯罰之。

◎洗錢防制法第2條
本法所稱洗錢，指下列行為：
一、意圖掩飾或隱匿特定犯罪所得來源，或使他人逃避刑事追訴
    ，而移轉或變更特定犯罪所得。
二、掩飾或隱匿特定犯罪所得之本質、來源、去向、所在、所有
    權、處分權或其他權益者。
三、收受、持有或使用他人之特定犯罪所得。

◎洗錢防制法第14條
有第2條各款所列洗錢行為者，處7年以下有期徒刑，併科新臺幣
5百萬元以下罰金。
前項之未遂犯罰之。
前2項情形，不得科以超過其特定犯罪所定最重本刑之刑。